【裁判字號】    97,毒抗,105
【裁判日期】    970929
【裁判案由】    聲請觀察勒戒
【裁判全文】
臺灣高等法院高雄分院刑事裁定         97年度毒抗字第105號
    抗  告  人  臺灣高雄地方法院檢察署檢察官
    被      告  甲○○
上列抗告人因聲請觀察勒戒案件，不服臺灣高雄地方法院中華民
國97年8 月19日裁定（97年度審毒聲字第1068號），提起抗告，
本院裁定如下：
    主  文
原裁定撤銷，發回台灣高雄地方法院。
    理  由
一、本件抗告意旨略以：毒品危害防制條例於民國92年7 月9 日
    修正公布，自93年1 月9 日施行，其中第20條、第23條將施
    用毒品之刑事處遇程序，區分為「初犯」及「五年內再犯」
    、「五年後再犯」。依其立法理由之說明：「初犯」，經觀
    察、勒戒或強制戒治後，應為不起訴處分或不付審理之裁定
    ；經觀察、勒戒或強制戒治執行完畢釋放後，「五年內再犯
    」者，因其再犯率甚高，原實施之觀察、勒戒及強制戒治既
    已無法收其實效，爰依法追訴或裁定交付審理。至於經觀察
    、勒戒或強制戒治執行完畢釋放後，「五年後再犯」者，前
    所實施之觀察、勒戒或強制戒治已足以遮斷其施用毒品之毒
    癮，為期自新及協助其斷除毒癮，仍適用「初犯」規定，先
    經觀察、勒戒或強制戒治之程序。從而依修正後之規定，僅
    限於「初犯」及「五年後再犯」2 種情形，始應先經觀察、
    勒戒或強制戒治程序。倘被告於5 年內已再犯，經依法追訴
    處罰，縱其第三次（或第三次以上）再度施用毒品之時間，
    在初犯經觀察、勒戒或強制戒治執行完畢釋放5 年以後，已
    不合於「五年後再犯」之規定，且因已於「五年內再犯」，
    顯見其再犯率甚高，原實施觀察、勒戒或強制戒治，已無法
    收其實效，即應依該條例第10條處罰（最高法院95年度第七
    次刑事庭會議決議可參）。查本件被告甲○○於88年間因初
    犯施用毒品案件，經台灣高雄地方法院於88年間裁定送觀察
    勒戒，又自91年8 月31日下午10時15分起回溯24小時之某時
    起至92年3 月2 日下午回溯24小時之某時止施用毒品案件，
    經檢察官提起公訴並聲請戒治，經台灣高雄地方法院裁定令
    入戒治所處施以戒治，然於戒治期滿前，因修正之毒品危害
    防制條例自93年1 月9 日起施行，是被告上開戒毒療程即因
    法律變更而中斷，至未執行完畢，此後被告雖曾再犯他案而
    經判決，然未再犯施用毒品案件，直至97年6 月10日16時30
    分為警採尿回溯24小時之某時，在不詳地點，再度因施用海
    洛因之施用毒品行為，是本件被告之施用毒品行為，距前次
    之施用行為（92年3 月2 日下午回溯24小時之某時）實已屬
    5 年後再犯。原審認本件被告施用毒品行為係屬5 年內再犯
    ，認事用法似有違誤之處，請求撤銷原裁定，另為適法之裁
    定云云。
二、聲請意旨略以：被告甲○○於88年間因初犯施用毒品案件，
    經台灣高雄地方法院於88年間裁定送觀察勒戒，又自91年8
    月31日下午10時15分起回溯24小時之某時起至92年3 月2 日
    下午回溯24小時之某時止施用毒品案件，經檢察官提起公訴
    並聲請戒治，經台灣高雄地方法院裁定令入戒治所處施以戒
    治，因法律修正，而於93年1 月9 日出所（強制戒治未執行
    完畢）。仍不知悔改，基於施用第一級毒品之犯意，於97年
    6 月10日17時許，回溯24小時內之某時，在不詳地點，以不
    詳方式，施用第一級毒品1 次，嗣於97年6 月10日16時30分
    為警查獲，並扣得海洛因2 小包，並為警採尿送驗結果呈嗎
    啡陽性反應，被告施用毒品犯行明確，爰依毒品危害防制條
    例第20條第3 項、第1 項及觀察勒戒處分執行條例第3 條第
    1 項規定，聲請裁定將被告送勒戒處所觀察、勒戒。
三、按毒品危害防制條例於民國92年7 月9 日修正公布，自93年
    1 月9 日施行，其中第20條、第23條將施用毒品之刑事處遇
    程序，區分為「初犯」及「五年內再犯」、「五年後再犯」
    。依其立法理由之說明：「初犯」，經觀察、勒戒或強制戒
    治後，應為不起訴處分或不付審理之裁定；經觀察、勒戒或
    強制戒治執行完畢釋放後，「五年內再犯」者，因其再犯率
    甚高，原實施之觀察、勒戒及強制戒治既已無法收其實效，
    爰依法追訴或裁定交付審理。至於經觀察、勒戒或強制戒治
    執行完畢釋放後，「五年後再犯」者，前所實施之觀察、勒
    戒或強制戒治已足以遮斷其施用毒品之毒癮，為期自新及協
    助其斷除毒癮，仍適用「初犯」規定，先經觀察、勒戒或強
    制戒治之程序。從而依修正後之規定，僅限於「初犯」及「
    五年後再犯」2 種情形，始應先經觀察、勒戒或強制戒治程
    序。倘被告於5 年內已再犯，經依法追訴處罰，縱其第三次
    （或第三次以上）再度施用毒品之時間，在初犯經觀察、勒
    戒或強制戒治執行完畢釋放5 年以後，已不合於「五年後再
    犯」之規定，且因已於「五年內再犯」，顯見其再犯率甚高
    ，原實施觀察、勒戒或強制戒治，已無法收其實效，即應依
    該條例第10條處罰（最高法院95年度第七次刑事庭會議決議
    可參）。然92年7 月9 日修正之毒品危害防制條例，自93年
    1 月9 日起生效施行，對於再犯情況僅須進行刑事訴追，不
    再實施觀察勒戒或強制戒治，部分人犯雖因此一法律修正而
    免除觀察勒戒或戒治而經釋放出所，然其戒毒療程係因法律
    另有規定而中斷，既非完成治療而釋放，核與毒品危害防制
    條例第20條第3 項、第23條第2 項所稱之「觀察、勒戒或強
    制戒治執行完畢釋放」不同，先予敘明。
四、經查：本件被告前因施用毒品案件，經台灣高雄地方法院以
    88年度毒聲字第72號裁定送觀察勒戒，嗣因無繼續施用傾向
    執行完畢，並經臺灣高雄地方法院檢察署檢察官為不起訴處
    分。又因施用毒品案件，再經同院以88年度毒聲字第2616號
    裁定送觀察勒戒，並因有施用傾向，經同院以88年度毒聲字
    第2999號裁定令入戒治處所施以強制戒治後，嗣於民國89年
    4 月29日強制戒治執行完畢。被告復於5 年內之90年、91年
    間，因施用毒品案件，經檢察官提起公訴並聲請戒治，經同
    院以92年度毒聲字第3981號裁定令入戒治所處施以戒治，嗣
    因法律修正而於93年1 月9 日釋放出所，起訴部分則經同院
    分別以90年度易字第2478號、90年度訴字第2059號、92年度
    訴字第2281號判決判刑確定，有卷附臺灣高等法院被告前案
    紀錄表1 份可稽。被告既曾於89年4 月29日強制戒治執行完
    畢後，又於90年、91年間施用毒品，復經檢察官聲請戒治及
    起訴，並經同院裁定令入戒治處所施以戒治，直至93年1 月
    9 日始因法律修正而免除戒治出所，並非「戒治執行完畢釋
    放」，故被告本次施用毒品之時間（97年6 月10日16時30分
    為警採尿前回溯24小時之某時），距離最近1 次「經觀察、
    勒戒或強制戒治執行完畢釋放」即89年4 月29日，顯已相距
    逾5 年，檢察官應依毒品危害防制條例第20條第3 項、第1
    項、觀察勒戒處分執行條例第3 條第1 項規定，聲請法院裁
    定將被告送勒戒處所觀察、勒戒。
五、原裁定未予詳查，遽認被告本次施用毒品行為，係經觀察、
    勒戒或強制戒治執行完畢釋放後5 年內再犯，應予以追訴，
    而以檢察官之聲請送勒戒處所觀察、勒戒，於法不合，駁回
    其聲請，尚有未恰。檢察官抗告意旨，執此指摘原裁定不當
    ，為有理由，自應由本院將原裁定予以撤銷，發回原審法院
    另為適法之裁定。
六、據上論結，應依刑事訴訟法第413 條前段，裁定如主文。
中    華    民    國    97    年    9     月    29    日
                  刑事第二庭  審判長法  官  林正雄
                                    法  官  陳啟造
                                    法  官  黃壽燕
以上正本證明與原本無異。
不得再抗告。
中    華    民    國    97    年    9     月    29    日
                                    書記官  梁雅華


司法院資訊處製作；財團法人民間司法改革基金會備份。
